【裁判字號】    97,消債抗,85
【裁判日期】    971215
【裁判案由】    更生事件
【裁判全文】
臺灣臺北地方法院民事裁定            97年度消債抗字第85號
抗  告  人  甲○
代  理  人  徐豐益律師
上列當事人因消費者債務清理條例之更生事件，對於中華民國97
年8 月20日本院97年度消債更字第412 號裁定，提起抗告，本院
裁定如下：
    主  文
抗告駁回。
抗告程序費用新臺幣壹仟元由抗告人負擔。
    理  由
一、抗告意旨略以：抗告人前於民國95年5月9日以書面向最大債
    權金融機構中國信託商業銀行請求共同協商債務清償方案，
    達成每月繳納費用新臺幣（下同）1 萬8,975 元之協商條件
    。然其每月薪資僅為2 萬4,000 元，扣除清償金額後，僅餘
    4,823 元度日，幸賴親友接濟，可勉為餬口。惟95年12月25
    日與大陸籍配偶韋宗霞結婚，家庭生活開支因而增加，故其
    無力繼續履行原協商條件，顯非可歸責於己之事由，遂提出
    更生聲請。詎原審以抗告人持有於76年及81年間投保之新光
    人壽終身壽險保單，均已繳費期滿，各有保單價值準備金87
    萬5,358 元與7 萬163 元，尚可透過保險質借，一次或分期
    或按月清償各銀行債務為由，駁回抗告人更生之聲請。按保
    險契約雖有保單價值準備金，然抗告人若向保險人借貸來償
    還對債權銀行之協商債務，亦不過是抗告人將債權銀行之債
    務轉對其他人，無法謀求得履行協商之條件，其債務亦無進
    行更生之機會。爰依法提起抗告，請求廢棄原裁定等語。
二、按債務人對於金融機構因消費借貸、自用住宅借款、信用卡
    或現金卡契約而負債務，在聲請更生或清算前，應提出債權
    人清冊，以書面向最大債權金融機構請求協商債務清償方案
    並表明共同協商之意旨，消費者債務清理條例第151 條第1
    項定有明文。又債務人與金融機構協商成立者，不得聲請更
    生或清算，但因不可歸責於己之事由，致履行顯有重大困難
    者，不在此限；本條例施行前，債務人依金融主管機關協調
    成立之中華民國銀行公會會員辦理消費金融案件無擔保債務
    協商機制與金融機構成立之協商，準用前項之規定，消費者
    債務清理條例第151 條第5 項、第6 項分別定有明文。而聲
    請更生或清算不合程式或不備其他要件者，法院應以裁定駁
    回之，但其情形可以補正者，法院應定期間先命補正，復為
    同條例第8 條所明定。是債務清償方案成立後，固由債務人
    按其條件履行，惟需於其後發生情事變更，在清償期間收入
    或收益不如預期，致該方案履行困難甚或履行不能，因不可
    歸責於己，始能聲請更生或清算，俾免債務人任意毀諾已成
    立之協商，濫用更生或清算之裁判上債務清理程序，蓋以債
    務清償方案係經當事人行使程序選擇權所為之債務清理契約
    ，債務人應受該成立之協議所拘束，債務人既已與金融機構
    協商成立，如認該協商方案履行有其他不適當情形，自仍應
    再循協商途徑謀求解決。
三、經查：
  (一)抗告人主張其毀諾之原因，係因每月收入扣除支出後，已不
    足支應生活費用，且自95年12月25日後又與大陸籍配偶結婚
    ，導致支出大幅增加云云，然抗告人對其經濟狀況、家庭收
    支情形應知之綦詳，理應於協商時評估可否履行協商條件之
    情事，抗告人當時盱衡其經濟狀況，猶簽署協商協議書，同
    意最大債權銀行即中國信託商業銀行之無擔保債務還款計畫
    ，自不得再以乃勉力接受協商條件置辯。
  (二)又我國民法第1116條之1 固規定夫妻間互負扶養義務，惟抗
    告人結婚當時，依其工作收入每月2 萬4,000 元，扣除原履
    行條件還款金額，原本即需倚賴親友接濟，方得勉力餬口，
    此為抗告人自陳不諱，是抗告人結婚時當已斟酌其經濟能力
    負擔配偶之扶養開支，自不得率以結婚為由，作為不能履行
    原協商條件或履行顯有重大困難之原因；至抗告人配偶雖為
    大陸籍人士，俟98年12月25日始得在台依親工作，非謂抗告
    人之配偶即欠缺工作能力而無力謀生，且抗告人之配偶亦非
    不能暫滯留大陸，賺取工作收入，以利日後在臺生活開支，
    反居留臺灣受限於工作許可未能工作謀生，徒增抗告人負擔
    ，進而轉嫁全體債權銀行等情，是否合理，非無斟酌餘地。
  (三)況抗告人持有於76年及81年間投保之新光人壽終身壽險保單
    ，其保單各有價值準備金87萬5,358 元與7 萬163 元，此有
    新光人壽保險公司97年9 月25日（97）新壽法務字第0534號
    函可稽，抗告人縱不願進行保單質借，另行負擔利息支出，
    因上開壽險定期給付仍應列入債務人之收入數額進行更生或
    清算（消費者債務清理條例施行細則第21條第4 項參照），
    亦非不可透過解約取得解約金或利用其他理財運用方式，先
    行使前開財產變現以持續履行原協商條件。抗告人復未舉證
    證明其於協商成立後有何經濟狀況重大變更，相較抗告人協
    商時收入與本件聲請時並無顯著降低情形，自難認有何不可
    歸責於抗告人之事由，致履行協商顯有重大困難之情形而毀
    諾。
四、綜上所述，抗告人主張非可歸責於己之事由而毀諾，為不可
    採。原審裁定駁回抗告人更生之聲請，核無違誤，抗告意旨
    猶執前詞，指摘原裁定不當，求予廢棄另為裁定，為無理由
    ，應予駁回。
五、據上論結，本件抗告為無理由，依消費者債務清理條例第15
    條，民事訴訟法第495條之1第1項、第449條第1項、第95條
    、第78條，裁定如主文。
中    華    民    國    97    年    12    月    15    日
                     民事第五庭審判長法  官  薛中興
                                     法  官  許純芳
                                     法  官  胡宏文
以上為正本係照原本作成
本裁定不得再抗告
中    華    民    國    97    年    12    月    17    日
                                     書記官  曾寶生


司法院資訊處製作；財團法人民間司法改革基金會備份。
